臺灣臺南地方法院刑事判決　　　　　　　 96年度訴字第224號
公　訴　人　臺灣臺南地方法院檢察署檢察官
被　　　告　己○○○
被　　　告　丁○○
上列被告因偽造文書等案件，經檢察官提起公訴（95年度偵續字
第116號），本院依簡式審判程序判決如下：
    主  文
己○○○、丁○○共同連續行使偽造私文書，足以生損害於公眾
及他人，各處有期徒刑月，如易科罰金，均以銀元佰元即新
臺幣玖佰元折算壹日。
    事  實
一、己○○○係丁○○及戊○○（原名洪蘇淑芬）、乙○○○、
    蘇玲瑤、丙○○（原名蘇玲滿）之母。己○○○之配偶即丁○○等人之父蘇瑞章於民國93年9 月24日18時22分許，在奇
    美醫院因急性心肌梗塞致心因性休克病故。己○○○與丁○○為辦理喪葬事宜，欲以蘇瑞章之部分遺產充當喪葬費用，
    其等明知蘇瑞章已死亡，未經申報遺產，又未辦理繼承，竟
    共同基於偽造私文書、行使偽造私文書之概括犯意聯絡，未
    經其他繼承人戊○○、乙○○○、蘇玲瑤及丙○○之同意，
    即藉己○○○與蘇瑞章同住而持有蘇瑞章所有臺南縣山上郵
    局第00000000000000號帳戶、臺南縣山上鄉農會第00000000
    000000號帳戶之存摺及印章之便，連續為下列行為：
  (一)於93年9 月25日，在臺南縣善化郵局新營39支局，由丁○○
    偽填蘇瑞章名義之郵政存簿儲金提款單1 張，再由己○○○
    盜用蘇瑞章之印章蓋印其上後，交由不知情之承辦員而行使
    ，提領蘇瑞章於山上郵局之活期存款新臺幣（下同）60萬元
    ，足以生損害於其他繼承人戊○○、乙○○○、蘇玲瑤、丙○○等人及山上郵局對於儲金存提管理之正確性。
  (二)嗣於93年9月27日，丁○○先以蘇瑞章名義偽造委託書1 紙，
    再由己○○○盜蓋蘇瑞章之印章於其上後，渠等再持以向臺
    南縣山上郵局將蘇瑞章於該局4筆本金各100萬元之定期存單
    辦理解約後（存單號碼分別為：00000000、00000000、0000
    0000、00000000號），2 人再前往臺南縣善化郵局新營39支
    局，於同日由丁○○先偽以蘇瑞章名義填載郵政存簿儲金提
    款單1 張，再由己○○○盜蓋蘇瑞章之印章於其上後，持以
    向該支局某不知情承辦員行使，使承辦員誤認其等係受蘇瑞
    章之委任，而提領現金400 萬元，足以生損害於其他繼承人
    戊○○、乙○○○、蘇玲瑤、丙○○等人及山上郵局對於定
    期儲金存提管理之正確性。
  (三)己○○○另於該日（27日）至臺南縣山上鄉農會，先委由不
    知情之農會職員填寫取款憑條1 張後，再盜蓋蘇瑞章之印章
    於其上，交由該農會某不知情承辦員行使，以提領蘇瑞章於
    該農會之存款共215,780 元，足以生損害於其他繼承人戊○○、乙○○○、蘇玲瑤、丙○○等人及山上鄉農會對於存款
    管理之正確性。
二、案經戊○○、乙○○○、丙○○訴由臺灣臺南地方法院檢察
    署檢察官偵查起訴。
    理  由
一、程序方面─
  (一)按除被告所犯為死刑、無期徒刑、最輕本刑為3 年以上有期
    徒刑之罪或高等法院管轄第一審案件者外，於法院行準備程
    序進行中，被告先就被訴事實為有罪之陳述時，審判長得告
    知被告簡式審判程序之旨，並聽取當事人、代理人、辯護人
    及輔佐人之意見後，裁定進行簡式審判程序；且受命法官行
    準備程序，與法院或審判長有同一之權限，刑事訴訟法第27
    3條之1第1項及279條第2 項前段分別定有明文。本件被告己○○○、丁○○所為均係犯死刑、無期徒刑、最輕本刑為 3
    年以上有期徒刑以外之罪，其於準備程序中就被訴事實為有
    罪之陳述，經受命法官告知簡式審判程序之旨，並聽取公訴
    人、被告之意見後，本院認為適宜由受命法官獨任進行簡式
    審判程序。
  (二)簡式審判程序之證據調查，不受刑事訴訟法第159條第1項、
    第161條之2、第161條之3、第163條之1及第164條至第170條
    規定之限制，亦為同法第273條之2所明文。是此，證人丁○○、己○○○等人於司法警察調查中之陳述（警卷第15頁至
    第18頁、第20頁至第23頁、第24頁至第27頁）、財團法人奇
    美醫院死亡證明書（警卷第8頁）、存單編號00000000號、0
    0000000號、00000000號、00000000 號等郵政定期儲金存單
    （警卷第48頁、第50頁、第52頁、第54頁）及臺南縣山上鄉
    農會96年1月25日山農信字第088號函（臺灣臺南地方法院檢
    察署95年度偵續字第116 號偵查卷第66頁）等傳聞證據，本
    院自可採為證據，先此敘明。
二、認定犯罪事實所憑證據及理由─
  (一)上開事實，迭據被告己○○○、丁○○於本院審理時自白明
    確（參本院96年3 月26日準備程序期日及96年4月9日審判期
    日），核與證人即他共同被告丁○○（對被告己○○○而言
    ，參警卷第15頁至第18頁、第20頁至第23頁）及己○○○（
    對被告丁○○而言，參警卷第24頁至第27頁）於司法警察調
    查中證述情節相符，並有財團法人奇美醫院死亡證明書（警
    卷第8頁）、帳號00000000000號山上郵局客戶歷史交易清單
    （警卷第9 頁）、中華郵政股份有限公司94年6月3日營字第
    0945080080號函附93年9 月25日郵政存簿儲金提款單（警卷
    第44頁至第45頁）、委託書（警卷第49頁）、存單編號0000
    0000號、00000000號、00000000號及00000000號郵政定期儲
    金存單（警卷第48頁、第50頁、第52頁、第54頁）、查詢儲
    金資料（警卷第57頁、第58頁）、中華郵政股份有限公司94
    年7月8日營字第0945080157號函附93年9 月27日郵政存簿儲
    金提款單（警卷第60頁至第61頁）、山上鄉農會0000000000
    0000客戶往來交易明細表（警卷第10頁）、山上鄉農會93年
    9 月27日取款憑條（臺灣臺南地方法院檢察署94年度偵字第
    9318號偵查卷第35頁）、山上鄉農會93年9 月27日取款憑條
    （臺灣臺南地方法院檢察署94年度偵字第9318號偵查卷第35
    頁）、山上郵局傳真「申請繼承存款應辦手續」、「郵政儲
    金戶繼承（代管）存款申請書」（臺灣臺南地方法院檢察署
    95年度偵續字第116 號偵查卷第63頁至第64頁）及臺南縣山
    上鄉農會96年1月25日山農信字第088號函（臺灣臺南地方法
    院檢察署95年度偵續字第116 號偵查卷第66頁）等在卷可資
    佐證，經核與被告任意性自白與事實相符，堪認被告前開自
    白可以採信。
  (二)綜上所述，本件事證已明，被告犯行洵堪認定。
三、論罪科刑之理由─
  (一)查刑法部分條文於94年2月2日公布修正，於95年7月1日生效
    實施。修正前刑法第2條第1項規定：「行為後法律有變更者
    ，適用裁判時之法律，但裁判前之法律有利於行為人者，適
    用最有利於行為人之法律」，係採從新從輕主義；而修正後
    刑法第2條第1項則規定：「行為後法律有變更者，適用行為
    時之法律，但行為後之法律有利於行為人者，適用最有利於
    行為人之法律」，則採從舊從輕主義。此項規定，係規範行
    為後法律變更所生新舊法律比較適用之準據法，故法院於裁
    判時若已在新法修正施行以後，且新舊法之內容已有實質上
    變更，而發生有利或不利於行為人之情形者（例如刑罰之輕
    重不同，或犯罪構成要件之寬嚴有別等），自應依修正後之
    刑法第2條第1項之規定，比較新舊法律適用。惟刑法條文雖
    經修正，但若僅屬單純之文字修飾，或將實務見解或法理明
    文化，而不涉及刑罰之輕重、構成要件之變更，或其他有利
    、不利於行為人之情形者，即無庸依刑法第2條第1項之規定
    比較新舊法，而應依一般法律適用原則，適用「裁判時法」
    處斷（最高法院95年5 月23日著有95年度第8次及95年11月7
    日第21次刑事庭會議決議意旨參照）。經查：
  1.修正後刑法第28條雖將舊法之「實施」修正為「實行」。其
    中「實施」一語，涵蓋陰謀、預備、著手及實行之概念在內
    ，其範圍較廣；而「實行」則著重於直接從事構成犯罪事實
    之行為，其範圍較狹；二者之意義及範圍固有不同，但對於
    本件被告二人共同基於偽造私文書、行使偽造私文書等犯意
    聯絡，共同「實行」前開犯行之情形而言，刑法第28條之修
    正內容，對於被告並無「有利或不利」之影響，故本案適用
    修正施行後之刑法第28條規定論擬，並無不利於被告。
  2.刑法第56條連續犯規定業經刪除，是於新法修正施行後，被
    告二人所為前開偽造文書犯行，即須分論併罰。比較新舊法
    之規定，修正後之規定對於被告較為不利，依刑法第2條第1
    項之規定，自應適用行為時且較有利於被告之法律，即刑法
    第56條之規定，論以一罪。
  3.刑法第41條第1項前段就易科罰金之規定，亦經修正公布，
    雖該修正亦屬科刑規範事項之變更，惟因該規定係屬刑事實
    體法，自有新法第2條第1項從舊從輕原則之適用，亦據司法
    院院字第1854號解釋及最高法院上開刑事庭會議決議揭櫫明
    確。而修正前刑法第41條第1項前段規定易科罰金，得以1元
    以上3 元以下折算壹日，又依被告行為時之易科罰金折算標
    準，修正前罰金罰鍰提高標準條例第2 條前段（現已刪除）
    規定，就其原定數額提高為100倍折算1日，則本件行為時之
    易科罰金折算標準，至多以銀元300元折算1日，經折算為新
    臺幣後，應以新臺幣900元折算為1日。惟修正後刑法第41條
    第1項前段則規定易科罰金，得以新臺幣1,000 元、2,000元
    、3,000 元折算壹日，經比較結果，自應適用較有利於被告
    即舊法關於易科罰金之折算標準。
  (二)按人之權利能力，始於出生，終於死亡，民法第6 條定有明
    文；故其權利義務因死亡而開始被繼承，由全體繼承人承受
    ，故關於遺產之法律行為，當由全體繼承人為之，為最高法
    院官80年度臺上字第4091號判決意旨揭櫫明確。蘇瑞章於93
    年9 月24日死亡，其權利能力及行為能力，即歸消滅，自不
    能再以其名義為任何法律行為，乃屬當然。蘇瑞章遺留之上
    述存款，為其遺產，應依繼承程序，方能將之動用。被告己○○○及丁○○於其夫、其父死亡後，未辦理繼承，而以蘇
    瑞章名義，製作郵政存簿儲金提款單、委託書，據以領取蘇
    瑞章之遺產，自足以生損害其他繼承人戊○○等人及前開金
    融機關對於業務上登載文書之正確性。
  (三)核被告己○○○、丁○○所為，均係犯刑法第216條、第210
    條之行使偽造私文書罪。另被告己○○○就犯罪事實欄「一
    (三)」所示，係委由不知情之山上鄉農會職員遂其犯行，為間
    接正犯。其等偽造私文書後持以行使，其偽造之低度行為，
    為行使之高度行為所吸收，僅論以行使偽造私文書罪。又盜
    用印文為偽造私文書之部分行為，不另論罪。被告二人所為
    前開犯行，時間緊接，反覆為之，犯同一之罪名，應依連續
    犯規定，以一罪論。
  (四)爰審酌被告己○○○、丁○○犯罪動機源為支付蘇瑞章之喪
    葬費，未經合法程序而觸犯刑章，犯罪後坦承犯行，態度良
    好，及所領取之存款，均用以支付蘇瑞章之喪葬費，未用罄
    之餘款仍由己○○○保管而未用，危害尚輕，而公訴檢察官
    就科刑範圍表示意見時，亦主張須審究被告與告訴人間身分
    關係，同意從輕量刑，復審酌本案雖無法達成和解，惟係因
    告訴人等人就蘇瑞章遺產分配比例未滿意，有本院96年4 月
    19日刑事庭調解案件進行單附審卷可參等一切情狀，量處如
    主文所示之刑，並均諭知易科罰金之折算標準。
四、適用之法律─
  (一)刑事訴訟法第299條第1項前段、第273條之1第1項。
  (二)刑法第28條、第216條、第210條，修正前第56條、第41條第
    1項前段。
  (三)修正前罰金罰鍰提高標準條例第2條，現行法規所定貨幣單
    位折算新臺幣條例第2條。
本案經檢察官甲○○到庭執行職務。
中　　華　　民　　國　　96　　年　　4 　　月　　30　　日
              刑事第十一庭  法　官  張維君
以上正本證明與原本無異。
如不服本判決，應於判決送達後10日內，向本院提出上訴狀（應
附繕本）。
                            書記官  黃傳鈞
中　　華　　民　　國　　96　　年　　5 　　月　　1 　　日
附錄本案論罪科刑法條全文：
中華民國刑法第210條
  偽造、變造私文書，足以生損害於公眾或他人者，處 5 年以下
  有期徒刑。
附記事項：告訴人或被害人對於判決如有不服，請具備理由逕向
檢察官聲請檢察官提起上訴，其上訴期間之計算，係以檢察官收
受判決正本日期為準。
